【裁判字號】    94,易,619
【裁判日期】    950119
【裁判案由】    違反區域計畫法
【裁判全文】
臺灣苗栗地方法院刑事判決               94年度易字第619號
公  訴  人  臺灣苗栗地方法院檢察署檢察官
被      告  甲○○
                      號
上列被告因違反區域計畫法案件，經檢察官聲請簡易判決處刑（
94年度偵字第2474號），本院簡易庭認不宜逕以簡易判決處刑，
改依通常程序審理，判決如下：
    主  文
甲○○無罪。
    理  由
一、公訴意旨略以：被告甲○○為京錡企業有限公司（下稱京錡
    公司）負責人，明知其所有座落於苗栗縣造橋鄉○○段222
    地號（重測前為淡文湖段15地號）之土地，使用編定類別為
    特定農業區農牧用地，未經申請核准，不得設置化學儲存槽
    使用。竟基於違反區域計畫法之犯意，自民國91年4 月16日
    起，未經合法申請，即在前開土地設置化學儲存槽儲存明礬
    之化學藥品，違反其編定使用種類之管制。經苗栗縣政府於
    93 年6月14日以府地用字第0930059851函命令停止違法使用
    並恢復原狀，惟該府會同相關人員於93年10月8 日到場，現
    場並無依規定處理。該府遂於93年10月21日以府地用字第09
    30113893號處分書裁處罰鍰新臺幣6 萬元，且發函限期於93
    年11月30日以前恢復土地原狀，詎甲○○收受該處分通知後
    ，竟未依期限恢復土地原狀。嗣經苗栗縣非都市土地使用管
    制聯合稽查小組於93年12月6 日至現場勘查，發現土地仍未
    恢復原狀等語，因認被告涉有違反區域計畫法第22條罪嫌。
二、按行為之處罰，以行為時之法律有明文規定者，為限，刑法
    第1 條定有明文。經查，「違反第15條第1 項之管制使用土
    地者，由該管直轄巿、縣（巿）政府處新台幣6 萬元以上30
    萬元以下罰鍰，並得限期令其變更使用、停止使用或拆除其
    地上物恢復原狀。」、「違反前條規定不依限變更土地使用
    或拆除建築物恢復土地原狀者，除依行政執行法辦理外，並
    得處6 個月以下有期徒刑、拘役。」，區域計畫法第21條第
    1 項、第22條分別定有明文，是區域計畫法第22條之刑事處
    罰，須以行為人違背行政機關命限期恢復土地原狀之行政處
    分為前提，苟被告非前開限期改善行政處分之相對人，即不
    能認為與同法第22條所定之犯罪構成要件相合；又如基於刑
    事政策考量，有處罰公司負責人之必要，而將法人之刑事責
    任，轉嫁至公司負責人，即所謂『代罰』性質，則須有特別
    規定始可，而同法第22條並未如就業服務法等行政刑法，就
    法人之犯罪加以轉嫁處罰至公司負責人。是倘公司之負責人
    非為限期變更使用、停止使用或拆除地上物恢復原狀之相對
    人，自不能因其公司有違反區域計畫法之情形，而逕以同法
    第22條所規定之刑責相繩。
三、經查，本件苗栗縣政府所通知限期恢復原狀函之受通知人，
    為京錡公司（法人），而違反區域計畫法行政處分書之受處
    分人亦係京錡公司，另證人即苗栗縣政府地政局技士乙○○
    具結證稱：本件受處分人是公司，我們認為公司是行為人（
    見本院卷95年1 月5 日審判筆錄第4 頁），並有苗栗縣政府
    93年10月21日府地用字第0930113893號函、處分書各一紙在
    卷可稽（參94年發查字第64號第5 頁、7 頁），足見該行政
    處分對象為法人即京錡公司，而非自然人，依前開說明，被
    告雖為京錡公司登記負責人，因京錡公司與被告二者，於法
    律上為不同之人格主體，被告非受主管機關限期通知恢復土
    地原狀相對人，自與區域計畫法第22條之構成要件未符。至
    檢察官主張，被告為京錡公司負責人，苗栗縣政府限期改善
    之通知被告既已知悉，被告未於期限內改善，亦應依區域計
    畫法第22條之規定處罰，惟區域計畫法第22條既無由負責人
    為公司「代罰」之規定，且被告又非行政處分之相對人，已
    如前述，是不能因被告知悉限期改善之通知，即認被告符合
    區域計畫法第22條之構成要件，併予敘明。
四、綜上，被告並非行政機關處「罰鍰並限期改善」之行政處分
    相對人，是被告無違反規定不依限恢復原狀之情事，即與區
    域計畫法第22條之罪之犯罪構成要件不符，不能繩以該罪，
    自應為被告無罪之諭知。
據上論斷，應依刑事訴訴法第301 條第1 項，判決如主文。
本案經檢察官劉玉書到庭執行職務。
中    華    民    國    95    年    1     月    19    日
                  刑事第三庭    審判長法  官  柳章峰
                                      法  官  林卉聆
                                      法  官  吳國聖
以上正本與原本無異。
如不服本判決應於送達後10日內向本院提出上訴狀（須附繕本）
。
中    華    民    國    95    年    1     月    19    日
                                      書記官  歐明秀


司法院資訊處製作；財團法人民間司法改革基金會備份。
